臺灣高等法院刑事判決　　　　　　　 95年度交上易字第293號
上　訴　人　臺灣臺北地方法院檢察署檢察官
被　　　告　丁○○
上列上訴人因被告過失致死案件，不服臺灣臺北地方法院95年度
交易字第541號，中華民國95年9月26日第一審判決（起訴案號：
臺灣臺北地方法院檢察署95年度偵字第12165號），提起上訴，
本院判決如下：
    主  文
原判決撤銷。
丁○○因過失致人於死，處有期徒刑伍月，如易科罰金，以佰
元（銀元）折算壹日。
    事  實
一、丁○○於民國九十五年六月二日二十時二十五分許，駕駛車
    號七０五七—ＥＬ號自小客車，沿臺北市○○區○○路由西
    向東方向依規定行駛於快車道，行經臺北市○○區○○路三
    段二九六號（即行政院海岸巡防署，下稱海巡署）前，本應
    注意車前狀況，並隨時採取必要之安全措施，且依當時情形
    係天候晴、夜間有照明、路面係乾燥無缺陷之柏油路面，無
    障礙物，視距良好，並無不能注意之情事，竟疏於注意車前
    狀況並隨時採取必要之安全措施；適有行人吳世亨，本亦應
    注意行人在設有行人穿越道之處，必須經由行人穿越道穿越
    ，不得在行人穿越道一百公尺範圍內穿越道路，而其穿越點
    西側約三十四‧二公尺處即為興隆路三段二０七巷，該巷口
    有號誌並設有行人穿越道，惟吳世亨仍違規逕自臺北市○○
    路○段二九六號前，由南往北方向徒步穿越興隆路三段車道
    ，丁○○不慎撞擊吳世亨，吳世亨因而當場受有頭部頓創、
    左胸肋骨骨折等傷害，經延醫救治，仍因顱內及胸腔內出血
    ，於同日二十一時五十分不治在萬芳醫院死亡。丁○○於肇
    事後，在有偵查犯罪職權之公務員知悉其犯罪事實前，即向
    前來處理之管區警員自承上情，並願接受裁判。
二、案經吳世亨之子甲○○告訴及臺灣臺北地方法院檢察署檢察
    官自動檢舉偵查起訴。
    理  由
一、證據能力：
    按：刑事訴訟法第一百五十九條之五明定：「被告以外之人
    於審判外之陳述，雖不符前四條之規定，而經當事人於審判
    程序同意作為證據，法院審酌該言詞陳述或書面陳述作成時
    之情況，認為適當者，亦得為證據。」、「當事人、代理人
    或辯護人於法院調查證據時，知有第一百五十九條第一項不
    得為證據之情形，而未於言詞辯論終結前聲明異議者，視為
    有前項之同意。」，其立法理由在於傳聞證據未經當事人之
    反對詰問予以核實，乃排斥其證據能力。惟當事人如放棄對
    原供述人之反對詰問權，於審判程序表示同意該等傳聞證據
    可作為證據，此時，法院除認該傳聞證據欠缺適當性外，自
    可承認其證據能力。又當事人、代理人或辯護人於調查證據
    時，知有刑事訴訟法第一百五十九條第一項不得為證據之情
    形，卻表示「對於證據調查無異議」、「沒有意見」等意思
    ，而未於言詞辯論終結前聲明異議者，應視為已有將該等傳
    聞證據採為證據之同意。最高法院九十三年度台上字第三五
    三三號、九十四年度台上字第二九七六號判決亦採同一見解
    。經查：本案被告於審理時對證人黃俊傑於檢察官偵查時之
    證述及台北市政府警察局文山第二分局現場勘察報告、內政
    部警政署刑事警察局鑑定報告等均表示無意見，本院審酌上
    開證人之證述及該二紙文書證據作成時之情況，並無違法之
    情事，認為適當，是參照上開說明要旨，上開證據，均有證
    據能力，合先敘明。
二、實體部分：
    上開犯罪事實，業據被告丁○○於於警詢、偵查中及原審、
    本院準備程序中坦承不諱。且有下列事證可稽：
(一)、被害人吳世亨因遭被告撞擊，致受有頭部頓創、左胸肋骨骨
    折等傷害，經延醫救治，仍因顱內及胸腔內出血，於九十五
    年六月二日二十一時五十分不治等情，有道路交通事故現場
    圖、道路交通事故照片七幀、刑案現場蒐證照片五十六幀、
    案發現場照片二十五幀、相驗筆錄、相驗屍體證明書、驗斷
    書在卷可稽（見九十五年度偵字第一二一六五號卷第十八、
    二三至二六、五四至八一頁、九十五年度相字第四二八號卷
    第四二、七二至八四頁）。
(二)、證人即目擊案發經過之海巡署人員黃俊傑偵查中證稱：死者
    是坐二三六公車回來，下車後要過馬路，當時公車已經開走
    了，撞擊之後，死者整個人彈起來，後來就倒在路邊。撞人
    的車子一綠燈就往前衝，綠燈時所有車子都衝出去，但被告
    的車衝比較前面，車速蠻快的，車禍是我們報警等語（相字
    卷第四八頁）。
(三)、至於被告於本院具狀所辯，當時被害人係在車陣中突然自其
    車之右側出現，實非被告於快車道起步所能預料，並非被告
    駕車所能注意，被告所能注意係車前狀況，故被告並無違規
    情事云云。惟查：被告之肇事車輛右下保險桿（離地之高度
    有六十一點五公分）有十公分乘十三公分之擦痕，右引擎蓋
    亦有大片擦痕、右下葉子板離地約六十五公分凹陷，右上葉
    子板離地約一一０公分凹陷，左前上擋風玻璃離地約一四０
    公分有死者之頭髮及頭皮組織，右前中擋風玻璃有死者之頭
    髮及頭皮組織，右前下擋風玻璃離地約一二０公分有明顯之
    撞擊痕，有台北市政府警察局文山第二分局現場勘察報告可
    稽（見九十五年度偵字第一二一六五號卷第五十二、五十三
    頁），而附於被告所駕駛車輛之擋風玻璃頭皮、頭髮組織與
    死者內衣血跡ＤＮＡˍＳＴＲ型別相同，該型別在台灣地區
    中國人分布機率預估為二點九一乘十負十七次方，亦有內政
    部警政署刑事警察局九十五年七月七日刑醫字第０九五００
    八六五０一號函可據（見同卷第八十五頁）。準此，則被害
    人顯行經被告車輛前方始有可能遭撞擊，致被告所駕駛之車
    輛右下葉子板凹陷，否則被害人若出現在被告行駛中之車輛
    右側遭撞擊，該車損應在車輛之右側。苟被害人係在被告車
    輛之右側被撞擊，則被害人應反彈出去，豈有身體再旋轉至
    肇事車輛之右前下方之葉子板或擋風玻璃處，而停於該處受
    力，顯有違反慣性定律，顯不可能在被告之車輛右側處撞擊
    被害人，則被告具狀所辯，被害人突然從其右側出現，非伊
    所能預料云云，亦係卸責之詞，殊非足採。而被害人案發當
    時，係步行穿越道路，非經由行人穿越道，其穿越點西側三
    十四‧二公尺處即設有行人穿越道等情，此經道路交通事故
    現場圖附記明確，並觀之現場照片甚明（偵字卷第二一頁、
    相字卷七七、七八頁）。
(四)、至於證人黃俊傑雖證稱：被告當時車速蠻快、被告車子衝比
    較前面等語。惟本院應告訴代理人之請求，將本件之肇責送
    請台北市車輛行車事故鑑定委員會鑑定結果，亦認被告於案
    發時並無煞車減速之動作，該車當時應有相當之車速，但因
    被告車輛於現場並無留下煞車痕等明顯之跡證，以致目前尚
    無法推估肇事時被告車輛之車速等語，則以專業之鑑定機關
    亦無法認定被告於肇事時之車速，自不得以證人黃俊傑汎稱
    被告當時車速蠻快，車子衝得比較前面云云，即認定被告車
    速超速等，況被告亦供稱，其案發當時原係等停紅燈，待綠
    燈亮之後才起步，其車速為五十公里（於警詢及偵查中供稱
    四十公里），而依肇事現場圖所示，被告車行方向係由西往
    東行，而被告肇事地點往西三十四點二公尺，即有行人穿越
    道，亦即有紅綠燈之號誌，（見相卷第七十六頁照片所示）
    ，則被告所供其剛起步，時速不快等語，亦堪採信。復查此
    部分並無其他積極之跡證足佐，尚難速斷被告車速是否有超
    速，告訴人此部分質疑，尚屬無稽。
(五)、按汽車（含機器腳踏車）行駛時，駕駛人應注意車前狀況，
    並隨時採取必要之安全措施，道路交通安全規則第九十四條
    第三項定有明文。本件事發當時，天候晴，夜間有照明，道
    路為乾燥之柏油路面，路面無缺陷，亦無障礙物，視距良好
    等情，此觀之本案卷附現場照片甚明（偵字卷第二三至二五
    、五四頁，相字卷第七二、七四、七六至八四頁），可見依
    當時情形，並無不能注意之情事，被告仍疏於注意車前狀況
    並隨時採取必要之安全措施，致與正穿越車道之被害人吳世
    亨發生車禍，導致被害人死亡，其對於車禍之發生自有過失
    ，且其過失行為與被害人死亡結果間確有因果關係甚明。次
    按設有行人穿越道、人行天橋或人行地下道者，必須經由行
    人穿越道、人行天橋或人行地下道穿越，不得在其一百公尺
    範圍內穿越道路，道路交通安全規則第一百三十四條第一款
    定有明文。本件被告駕駛自用小客車於肇事地點，疏未注意
    在禁止穿越路段之被害人吳世亨正穿越車道，而肇事現場，
    並無障礙物等情如前述，可見被害人亦非不能經由行人穿越
    道穿越道路，被害人仍違規穿越道路，被害人對於本件事故
    之發生，亦有「在禁止穿越路段穿越道路」之疏失亦明，且
    為肇事之主因。本院送台北市車輛行車事故鑑定委員會鑑定
    結果，亦同此認定。
(六)、再經本院傳喚之證人丙○○到院結證：被告肇事後，並未離
    開現場，但死者已送醫，伊到現場時被告站在他車旁，直接
    過來說車子是他開的，而伊係經由值班台通知至現場處理的
    ，到現場前並不知何人肇事的等語。被告對該證詞，雖供稱
    係管區之警員先到，伊有對管區之警員陳稱係伊肇事的，而
    證人陳聖政係交通員警，證人丙○○亦不否認其係交通員警
    ，係管區先到，五分鐘之後伊才到現場等情。是依證人證陳
    及被告所供互稽之，被告於肇事後，確有留於現場對至現場
    處理之員警坦承肇事，則被告於有權偵查之員警知悉何人肇
    事前，即向管區之員警坦承肇事亦明，本件車禍被告有自首
    一節應堪認定。則告訴人以被告案發後沒有馬上報警或做任
    何處置，所為另涉犯遺棄罪云云（原審準備程序筆錄、告訴
    人九十五年九月十八日刑事陳述意見狀），然本案已有海巡
    署人員報警，固有證人黃俊傑之證述可憑，被告肇事後亦未
    逃逸。縱使被告於案發後，在現場並未立刻打電話報警，亦
    難認被告有何遺棄之犯意或行為，告訴人此部分主張，亦有
    誤解，均附此指明。
(七)、至於告訴人於本院準備程序期日以言詞陳稱：被告涉嫌業務
    過失致死罪云云。
１、惟按業務上過失致人於死罪之成立，除行為人係從事業務之
    人外，尚須其過失係基於業務上行為而發生，亦即其行為之
    過失係發生於執行業務中者，始足構成。若其雖係從事業務
    之人，但其過失致人於死，並非因執行其主要業務或其附隨
    業務之行為者，仍不得以本罪相繩。於下班之後於載送女友
    返家途中肇事致人於死，能否謂上訴人之過失係發生於與執
    行主要業務有關之附隨業務之際，非無研求餘地，最高法院
    八十六年度臺上字第一一三二號判決意旨參照。
２、證人即被告任職公司之協理乙○○至院結證：被告係其公司
    跑外務之業務員，負責將婚紗公司所拍攝之光碟收回來公司
    修片、美編之後，出照片送給婚紗公司，他跑之業務範圍在
    中山北路地區，以騎機車跑業務，未用小客車，且不需行經
    興隆路三段，該路段非中山北路地區範圍，上班時間從上午
    九時到下午六時，最晚七點半下班等情。準此，被告並非駕
    駛自用小客車跑業務，而係騎用機車跑業務，再肇事地點，
    亦非被告之業務範圍行經區段，肇事時間亦非被告上班之時
    段。再佐以被告於本院及原審所供：伊係從事相片沖洗業，
    平常外務送相片需騎摩托車，其業務上並不需要開車（小客
    車），當天本來是要開車去載其母親，後來因為來不及，而
    直接從公司回家，車子是伊哥哥的，沒有供工作使用等語，
    參以被告所述上情，揆諸上開最高法院判決意旨，難認其過
    失係發生於執行其主要業務或附隨業務之際，且被告雖係以
    駕駛機車為附隨業務，惟小客車與機車二者之車身大小、結
    構、駕駛方式、交通法規所規定之行駛路線等，差異甚大，
    小客車僅為被告之代步工具，與其以上業務無涉，駕駛小客
    車並非被告基於其社會地位或職業而需反覆實施之動作，難
    認被告應負擔業務上之特別注意義務，其駕駛小客車肇事致
    人死亡，即難令負業務過失罪責。此外，亦無其他積極事證
    足徵被告係以駕駛小客車為其主要或附隨業務，告訴人指被
    告涉嫌業務過失致死云云，應屬推測之詞，並非可採。
(八)、綜上，本件事證明確，被告於本院所辯，被害人自其右側出
    現遭伊所撞擊，非其所能注意云云，殊非足採。其犯行洵堪
    認定。
三、論罪科刑部分：
(一)、按行為後法律有變更者，適用行為時之法律，但行為後之法
    律有利於行為人者，適用最有利於行為人之法律，刑法第二
    條第一項定有明文，被告行為後，下列關於本件被告論罪科
    刑所應適用之刑法條文，業於九十四年二月二日修正公布，
    且依刑法施行法第十條之一規定，於九十五年七月一日生效
    施行。茲分述如下：
１、關於自首部分：被告行為後，刑法有關自首之規定有修正，
    修法前之規定係減輕其刑；而修法後則規定得減輕其刑，屬
    法律有變更，依修正後刑法第2條第1項前段規定，比較新舊
    法結果，自應適用有利被告之修正前之規定。
２、刑法第三十三條第五款關於主刑之罰金部分原規定為：「罰
    金：（銀元）一元以上。」，且依罰金罰鍰提高標準條例第
    一條前段規定提高十倍。後修正為：「罰金：新台幣一千元
    以上，以百元計算。」，而依罰金罰鍰提高標準條例第五條
    規定無庸再予提高。比較之結果，亦以修正前之規定有利於
    被告，應依刑法第二條第一項前段適用修正前之規定。
３、關於罰金刑之貨幣單位及提高倍數部分：上開被告行為後，
    修正前刑法第二百七十六條第一項法定刑中關於得科二千元
    以下罰金之規定，依刑法施行法第一條之一：「中華民國九
    十四年一月七日刑法修正施行後，刑法分則編所定罰金之貨
    幣單位為新臺幣」「九十四年一月七日刑法修正時，刑法分
    則編未修正之條文定有罰金者，自九十四年一月七日刑法修
    正施行後，就其所定數額提高為三十倍。但七十二年六月二
    十六日至九十四年一月七日新增或修正之條文，就其所定數
    額提高為三倍」，由原先以銀元計算，並依罰金罰鍰提高標
    準條例第1條前段提高十倍之規定，修正為依新臺幣計算並
    提高為三十倍，是依行為時之規定對於被告並無不利，併予
    敘明。
４、修正前刑法第四十一條第一項前段規定：「犯最重本刑為五
    年以下有期徒刑以下之刑之罪，而受六個月以下有期徒刑或
    拘役之宣告，因身體、教育、職業、家庭之關係或其他正當
    事由，執行顯有困難者，得以一元以上三元以下折算一日，
    易科罰金」，又被告行為時之易科罰金折算標準，修正前罰
    金罰鍰提高標準條例第二條前段（現已刪除）規定，就其原
    定數額提高為一百倍折算一日，則本件被告行為時之易科罰
    金折算標準，應以銀元一百元以上，三百元以下折算一日，
    經折算為新臺幣後，應以新臺幣三百元以上，九百元以下折
    算一日。惟修正後刑法第四十一條第一項前段則規定：「犯
    最重本刑為五年以下有期徒刑以下之刑之罪，而受六個月以
    下有期徒刑或拘役之宣告者，得以新臺幣一千元、二千元或
    三千元折算一日，易科罰金」。比較修正前後之易科罰金折
    算標準，以修正前刑法第四十一條第一項之規定，較有利於
    被告。
(二)、核被告所為，係犯刑法第二百七十六條第一項之過失致死罪
    。被告於肇事後，在有偵查犯罪職權之公務員知悉其犯罪事
    實前，即向前來處理之管區警員自承上情，並願接受裁判，
    業如前述，符合自首要件，應依修正前刑法第六十二條前段
    之規定減輕其刑。再按被害人不依規定擅自進入快車道之際
    ，上訴人駕車超越發生擦撞，雖有過失應負刑事責任，但依
    道路交通管理處罰條例第八十六條第二項規定，應予減輕其
    刑。按在快車道上肇事，即非依規定行駛，並無前開規定之
    適用云云，無異局限無過失責任之汽車駕駛人，始予減輕其
    刑，不無誤解，最高法院七十年度台上字第六三八五號、七
    十八台非字第一五五號、九十台非字第五八號裁判意旨參照
    。則被告既在快車道依規定行駛中肇事撞擊違規穿越車道之
    被害人，揆諸最高法院之前揭見解，即應就被告之刑責減輕
    其刑，並依法遞減之。
(三)、原審以被告事證明確，予以論罪科刑，固非無據。惟原審就
    被告對本件車禍之發生有自首，應予減刑一節未予斟酌。
    本件被告既行駛在快車道肇事，而被害人不依規定穿越車
    道，原審未能審酌依道路交通管理處罰條例第八十六條第二
    項之規定再遞減輕其刑，亦有未洽另就被告未與被害人之
    家屬達成和解一節，於量刑時未能審酌，亦有未洽。公訴人
    上訴雖以被告有從事業務，於從事業務行為中過失致人於死
    或被告涉嫌遺棄罪云云，雖無理由；惟原判決既有上揭之可
    議之處，即屬無可維持，應由本院撤銷改判。爰審酌被告並
    無前科紀錄，有其本院前案紀錄表可考，素行尚佳，犯罪後
    尚能於原審坦承過失之犯罪後態度，被害人死亡結果無以回
    復，造成被害人家屬蒙受失去親人之痛苦，所生危害甚鉅，
    暨被害人對本件車禍之發生與有較重之過失，而被告之過失
    程度較輕，惟尚未能與被害人家屬和解，賠償其損害等一切
    情狀，量處如主文第二項所示之刑，並依修正前刑法第四十
    一條第一項前段規定，諭知易科罰金之折算標準。
據上論斷，應依刑事訴訟法第三百六十九條第一項前段、第三百
六十四條、第二百九十九條第一項前段，刑法第二條第一項前段
，刑法第二百七十六條第一項、修正前刑法第六十二條前段、第
四十一條第一項前段，罰金罰鍰提高標準條例第一條前段，修正
前罰金罰鍰提高標準條例第二條，判決如主文。
本案經檢察羅榮乾到庭執行職務。
中　　華　　民　　國　　96　　年　　3 　　月　　2 　　日
　　　　　　　　　刑事第十四庭  審判長法　官  陳志洋
　　　　　　　　　　　　　　　　　　  法　官  蔡聰明
　　　　　　　　　　　　　　　　　　  法　官  林秀鳳
以上正本證明與原本無異。
如不服本判決，應於收受送達後十日內向本院提出上訴書狀，其
未敘述上訴之理由者並得於提起上訴後十日內向本院補提理由書
（均須按他造當事人之人數附繕本）。
                                      書記官  耿鳳君
中　　華　　民　　國　　96　　年　　3 　　月　　3 　　日
附錄本案論罪科刑法條全文
中華民國刑法第276條
因過失致人於死者，處二年以下有期徒刑、拘役或二千元以下罰
金。
